【裁判字號】    95,上訴,3520
【裁判日期】    970109
【裁判案由】    殺人
【裁判全文】
臺灣高等法院刑事判決                95年度上訴字第3520號
上  訴  人  臺灣板橋地方法院檢察署檢察官
上  訴  人
即  被  告  甲○○
選任辯護人  蕭顯忠律師
上列上訴人因被告殺人案件，不服臺灣板橋地方法院94年度重訴
字第73號，中華民國95年8月7日第一審判決（起訴案號：臺灣板
橋地方法院檢察署94年度偵字第18370號、第18514號），提起上
訴，本院判決如下：
    主  文
原判決撤銷。
甲○○殺人，處有期徒刑年。扣案之義大利TANFOGLIO 廠
combat型口徑9mm （9 ×19mm）之制式半自動手槍壹枝（含彈匣
壹個，槍枝管制編號：0000000000號）、口徑9mm 制式子彈顆
（扣案柒顆，惟其中肆顆已於送鑑定時經試射完畢）、彈匣壹個
均沒收。
    事  實
一、甲○○於民國94年10月9日凌晨1時許，與女友王安妮各自騎
    乘機車欲返回台北縣板橋市○○○街104巷2號4樓租屋處，行
    經台北縣板橋市○○路○段「大觀國中」附近時，因2人併行
    引發在後同向騎乘車牌號碼WLA-770 號機車之許大坤不滿而
    出口辱罵甲○○、王安妮，雙方停車理論後，甲○○因見許
    大坤有飲酒不願與之發生爭執，隨即與王安妮一起騎車離去
    。惟許大坤仍騎乘上開機車尾隨，迨甲○○與王安妮2 人於
    返回台北縣板橋市○○○街104巷時，先進入其等上開租屋處
    樓下之「萊爾富超商」購物，並未直接返家。詎甲○○與王
    安妮於同日凌晨1 時40分許，自該「萊爾富超商」店門口走
    出來時，竟見許大坤在該店門口，並招手示意要甲○○到其
    前方，惟甲○○不予理會，許大坤即從身上取出其所有具有
    殺傷力之義大利TANFOGLIO廠combat 型口徑9mm（9×19mm）
    之制式半自動手槍1 枝，甲○○查覺情形有異，急忙趨前將
    該槍搶下，許大坤不甘手槍被奪，遂撲向甲○○，甲○○對
    此現時不法之侵害，並防止許大坤將槍枝奪回，遂持上開槍
    枝防衛，而與許大坤發生肢體衝突，甲○○明知持槍射擊人
    之頭部要害，足以造成危害生命之結果，卻為排除上述現時
    不法之侵害，防衛己身之安全，竟逾越防衛之必要，基於殺
    人之犯意，於警告許大坤不要繼續攻擊其身體而無效果後，
    持上開槍枝，近距離朝許大坤左頰部位射擊一槍，致許大坤
    中彈後倒臥血泊之中，因槍擊貫穿傷於頭頸部而當場死亡。
    嗣甲○○發覺已鑄下大錯，遂要求王安妮代為報警，警方因
    此趕到現場後，在有偵查權限之警察機關尚不知何人為嫌疑
    人前，甲○○即交出上開義大利TANFOGLIO廠combat 型口徑
    9mm（9×19mm）之制式半自動手槍1 枝（含彈匣1 個及口徑
    9mm制式子彈7顆《扣案7顆，其中4顆業已於鑑定時試射完畢
    》，槍枝管制編號：0000000000號），向到場處理之員警自
    首犯罪，並表示願意接受裁判，再經警方於許大坤所騎乘之
    上開機車置物箱內查獲彈匣1 個，現場並扣得已擊發之彈殼
    1顆，進而查悉上情。
二、案經臺灣板橋地方法院檢察署檢察官相驗後自動檢舉暨被害
    人許大坤之兄乙○○訴請臺北縣政府警察局板橋分局移送臺
    灣板橋地方法院檢察署檢察官偵查起訴。
    理  由
一、按被告以外之人（包括證人、鑑定人、告訴人、被害人及共
    同被告等）於審判外之陳述雖不符刑事訴訟法第159條之1至
    之4等4條之規定，而經當事人於審判程序同意作為證據，法
    院審酌該言詞陳述或書面陳述作成時之情況，認為適當者，
    亦得為證據；當事人、代理人或辯護人於法院調查證據時，
    知有刑事訴訟法第159條第1項不得為證據之情形，而未於言
    詞辯論終結前聲明異議者，視為有前項之同意，同法第159
    條之5 定有明文。其立法意旨在於傳聞證據未經當事人之反
    對詰問予以核實，原則上先予排除。惟若當事人已放棄反對
    詰問權，於審判程序中表明同意該等傳聞證據可作為證據；
    或於言詞辯論終結前未聲明異議，基於尊重當事人對傳聞證
    據之處分權，及證據資料愈豐富，愈有助於真實發見之理念
    ，且強化言詞辯論主義，使訴訟程序得以順暢進行，上開傳
    聞證據亦均具有證據能力。經查，本件證人簡義修於警詢中
    所為供述，其性質雖屬傳聞證據，惟因未再於法院審理中為
    供述，且查無符合同法第159條之1至之4等前4條之情形，其
    所為之上開警詢筆錄內容，於原審及本院審理時提示予被告
    並告以要旨，並經檢察官、辯護人及被告等人表示意見。當
    事人或辯護人已知上述筆錄乃傳聞證據，且均未於言詞辯論
    終結前對該等筆錄內容異議，依上開規定，證人簡義修於警
    詢中之證言應具有證據能力。
二、訊據被告甲○○（簡稱被告）固坦承於前揭時、地與被害人
    許大坤（簡稱被害人）發生爭執，而被害人遭上開槍枝射擊
    到臉部左顴部位，當場死亡等事實不諱，惟矢口否認有何殺
    人犯行，辯稱：伊與被害人不認識，當天因去買宵夜於途中
    與被害人發生口角，回家後又到樓下買飲料，見到被害人拿
    出槍枝，伊為保護女友才搶下槍，只記得有與被害人扭打，
    因為緊張，一團亂，槍枝如何擊發，伊不記得，沒有殺人之
    意思等語。惟查：（一）被告於上開時間，與女友王安妮各
    自騎乘機車欲返回台北縣板橋市○○○街104巷2號4樓租屋處
    ，行經台北縣板橋市○○路○段「大觀國中」附近時，因併
    行引發在後同向騎乘車牌號碼WLA-770號機車之被害人不滿
    ，雙方均停車發生口角理論後，被告因見被害人有飲酒，不
    願發生爭執，始騎車離去，詎被告與王安妮於上開租屋處樓
    下之萊爾富超商購物後，被害人已在該店門口要被告過去，
    被告拒絕後，被害人即持其所有之上開槍枝對著被告，被告
    因此與被害人發生扭打，接著被害人就遭槍擊身亡等情，已
    據被告自承在卷，核與證人即被告之女友王安妮於警詢及偵
    審中、證人即萊爾富超商員工簡義修於警詢證述之情節相符
    ；而自上開萊爾富超商調得之監視錄影經原審勘驗結果，亦
    如前情，有勘驗筆錄1件附卷可稽（參原審卷第54頁），並
    有該監視錄影帶翻拍照片12幀附卷可稽。又被害人係因遭槍
    擊貫穿傷於頭頸部而死亡之事實，已經台灣板橋地方法院檢
    察署檢察官督同法醫師相驗及解剖明確，此有相驗屍體證明
    書、驗斷書及勘驗筆錄各1件在卷可稽，並經法務部法醫研
    究所鑑定明確，有該所94年12月6日法醫理字第0940004486
    號函所附之該所94年醫鑑字第1812號鑑定書1件在卷足憑。
    而案發時現場被害人倒臥現場，左頰及地面遺有大量血跡，
    地面有上開槍枝、彈殼，並從被害人機車置物箱內取出彈匣
    等情，復經台北縣政府警察局板橋分局勘查屬實，有該局製
    作之現場照片12幀在卷可參，並有上開義大利TANFOGLIO廠
    combat型口徑9mm（9×19mm）之制式半自動手槍1枝（含彈
    匣1個及口徑9mm制式子彈7顆《其中4顆業已於鑑定時試射完
    畢》，槍枝管制編號：0000000000號）、彈匣1個及已擊發
    之彈殼1顆扣案可資佐證。另上開槍枝、子彈7顆及已擊發之
    彈殼1顆，經送內政部警政署刑事警察局分別以性能檢驗法
    、制式子彈試射法、電解腐蝕法、比對顯微鏡比對法等方法
    鑑定結果，認為制式92手槍壹枝（含兩個彈匣，槍枝管制編
    號0000000000號），認係義大利TANFOGLIO廠combat型口徑
    9mm（9×19mm）之制式半自動手槍，槍管內具陸條右旋來復
    線，機械性能良好，可擊發口徑9mm制式子彈；送鑑制式子
    彈柒顆（試射肆顆），認均係口徑9mm制式子彈，認均具殺
    傷力；送鑑已擊發之彈殼1顆，係已擊發之口徑9mm（9×
    19mm）制式彈殼等語，有該局94年12月8日刑鑑字第
    0940160734號、94年10月26日刑鑑字第0940160737號槍彈鑑
    定書各1件附卷可稽，足徵此部分事實明確，應可認定；（
    二）被告雖辯稱：伊於上開時地與被害人扭打搶奪上開槍枝
    時，不知槍枝如何擊發，沒有殺人之意思等語。惟查，被告
    先於警詢時自承：「（問：於94年10月9日凌晨1時30分許板
    橋市○○○街104巷2號前你是否持槍射殺被害人許大坤並造
    成許員身亡？）是。是我持槍射殺許大坤」、「我們就騎車
    返家，至女友家樓下超商買東西要結帳時，在萊爾富超商外
    發現死者（許大坤）跟蹤我們到萊爾富超商旁，又向我們招
    手要我們過去，我們不予理會，死者便從身上取出1把手槍
    並上膛，我看死者將手槍一上膛，我立即跑過去與死者搶槍
    並發生拉扯，後來我搶到槍後，便拿槍管打死者的頭及背後
    （本院按並無證據證明已成傷，亦未據提起傷害告訴），並
    對死者說，你不要再過來後，我擺脫死者轉身往後拿槍嚇阻
    死者不要再過來，但死者還是向我撲過來，當時因距離太近
    ，我一時情急就對死者扣板機射擊」、「扣板機射擊後，我
    看到死者倒地，我就持槍站在原地不動等警方前來處理」、
    「（問：警方到達案發現場時，做案用的手槍你置於何處？
    ）當時槍枝我拿在手上，我一看到警方人員到來，就立即將
    槍枝放在地上，並舉起雙手向警方說明案發情形」、「（問
    ：當時你以何手持槍？向死者那部位開槍？共開幾槍？）我
    忘了以那隻手持槍。當時因情急，我看到死者撲過來，拿起
    槍就順手擊發，向死者何處開槍我忘記了，當時擊扣板機時
    我頭腦一片空白。我只有擊扣1次板機」（參94年偵字第
    18370號偵查卷第13頁、第14頁、第15頁）；又於偵查中坦
    稱：「（問：你如何射擊死者？）我當時從死者身上把槍搶
    來後，死者又追過來，要把槍搶回去，就一直與我扭打搶槍
    ，我情急之下，好像用左手拿著槍叫他不要過來，看他一直
    作勢要打我，就把板機扣下去」、「（問：朝何處開槍？）
    我也不清楚，因為他一直衝過來，我才扣板機的」、「（問
    ：開了幾槍？）只有1槍」（參94年相字第1374號相驗卷第
    44頁正、反面、第45頁）；公訴人聲請羈押後，原審訊問時
    又供稱：「死者就叫我們不要走，且從腰際拿出把槍，叫我
    們過來，並做出上膛的動作，我就過去搶他的槍，我有抓住
    槍管敲他的頭部、背部，對方一直跟我扭打，我想說如果上
    膛的槍被他搶回去的話，不知道他會對我們開多少槍，所以
    我就槍舉起來要嚇他，我是一個轉身‧‧‧順勢將槍舉起來
    ，槍就擊發了」等語（參原審94年度聲羈字第682號卷第4頁
    ），被告於警詢迄原審為羈押與否之訊問時，均明確陳述係
    其持上開槍枝槍擊被害人1槍，被害人因而死亡，並未有任
    何含意不清或語意不明之情形。再參以上開時地之監視錄影
    光碟，經原審勘驗結果，被告從便利商店走出，隨即與被害
    人發生拉扯，兩人在該巷拉扯後，接著被害人倒地，被告右
    手彎在其身前，被其身體遮住，無法看出右手的動作，接著
    出現被告右手持槍站立在旁（如相驗卷宗第29頁編號3現場
    翻拍照片之動作），接著被告女友王安妮走過來，出現在畫
    面中」等情，亦有原審上開勘驗筆錄1件在卷可參（參原審
    卷第54頁），被告於被害人倒地後，既無撿拾上開槍枝之動
    作，足徵案發當時上開槍枝確係由被告持有，核與前開被告
    於警詢及偵查時所述相符，可證被告前開警詢及偵查中所述
    應可採信，其所為前開辯解，顯係卸責之詞，要無可採；（
    三）被害人所受傷害部位為左臉頰，且係遭槍擊貫穿傷於頭
    頸部，此部份屬人體之致命要害部位，對此部位持槍加以戕
    害，足以發生使人喪命之結果，此為眾所週知之事，又被告
    持以射擊被害人之上開槍枝、子彈均具有殺傷力，已如前述
    ，且從被害人僅遭射擊1槍即倒地死亡，可徵上開槍枝具有
    殺傷力無訛，而使用此種槍枝射擊人之頭部會造成使人喪命
    之結果，應為被告所認識，且由被害人上述所受之傷情觀之
    ，顯見被告持上開槍枝朝被害人射擊時有殺人之故意，應堪
    認定。被告辯稱其無殺人犯意，顯係飾卸避就之詞，委無可
    採；（四）按對於現在不法之侵害，而出於防衛自己或他人
    權利之行為，不罰。但防衛過當者，得減輕或免除其刑，刑
    法第23條定有明文。又刑法上之防衛行為，祇以基於排除現
    在不法之侵害為已足，防衛過當，指防衛行為超越必要之程
    度而言，防衛行為是否超越必要之程度，須就實施之情節而
    為判斷，即應就不法侵害者之攻擊方法與其緩急情勢，由客
    觀上審查防衛權利者之反擊行為，是否出於必要以定之，最
    高法院63年度台上字第2104號著有判例可參。本件被告於前
    開時地步出上開萊爾富超商門口時，即遭被害人持槍相向，
    嗣更為搶奪槍枝與被害人發生肢體衝突，對被告而言，被害
    人之持槍及攻擊行為，當係為現時不法之侵害，被告因而持
    槍向著被害人，應認係屬正當防衛，惟參以當時槍枝已遭被
    告奪走，而被害人當時再徒手攻擊被告，依當時情形被告如
    將上開槍枝丟棄，徒手制止被害人，或惟恐該槍枝再遭被害
    人撿拾有危害生命情事，以射擊被害人其他非要害部分，使
    之喪失攻擊行動能力，即足以脫免生命、身體現時遭受之不
    法侵害，詎被告竟持該槍枝射擊被害人臉部左顴骨部位，直
    擊被害人身體要害，顯已逾越正當防衛之必要性，應屬防衛
    過當，不能阻卻違法，僅得依同法第23條但書規定予以減輕
    其刑。（五）本件卷附之錄影帶、VCD之製作，係員警向案
    發當地里長辦公室調閱監視錄影帶，因原帶屬硬碟式，硬碟
    無法查扣，儲存資料滿後，會自動洗掉，員警乃用數位相機
    翻拍而成，業經證人即員警毛昭萃於本院證述明白。告訴人
    於本院雖質疑本件被告犯案之情節，並數度提出現場錄製監
    視畫面翻拍之照片為證，證明被告係在被害人倒地後始持槍
    射擊，不符防衛過當以及自首減刑之規定等情，惟經本院就
    「何人先持槍出來？」、「被害人是何時倒下？」、「被害
    人倒下時槍枝是否已經擊發？」、「被害人倒下後，槍枝是
    否還有擊發？」、「相片站立者對平躺在地者是否開槍？」
    等問題，將卷附錄影帶、VCD送內政部警政署刑事警察局鑑
    定，並請該局二度表示意見，該局無法依據上開資料提供答
    案，有該局95年12月7日刑鑑字第0950168942號鑑定書、96
    年2月1日刑鑑字第0960009914號函在卷可按，均無法做為更
    為不利被告認定之依據。又告訴人於原審及本院一再爭執被
    害人倒地現場頭部附近遺有彈殼1顆，有告訴人提出之照片
    為證（參告訴人乙○○95年11月6日提出之補充證據狀證物5
    至36之照片所示），惟經送內政部警政署刑事警察局鑑定結
    果，該局亦無法確認是否為彈殼，有該局96年3月2日刑鑑字
    第0960023727號函在卷可稽，參諸卷附照片以及證人丙○○
    於96年4月12日於本院之證詞暨刑案現場測繪圖（附於板橋
    分局偵辦許大坤槍擊死亡案卷第4頁），告訴人所指被害人
    倒地頭部附近應為吸管，而非彈殼。是告訴人之上開質疑，
    均無法為不利於被告之認定，併此敘明。綜上各點，被告所
    辯，要屬事後卸責之詞，不足採信，被告罪證明確，犯行堪
    以認定。
三、查被告行為後，刑法業於94年2月2日經總統以華總一義字第
    09400014901 號令修正公布，並於95年7月1日施行，刑法施
    行法第1條之1亦於95年6月14日經總統以華總一義字第09500
    085181號令公布施行，參酌最高法院95年5月23日刑事庭第8
    次會議決議，新刑法第2條第1項之規定，係規範行為後法律
    變更所生新舊法律比較適用之準據法，於新刑法施行後，應
    適用新刑法第2條第1項之規定，為「從舊從輕」之比較。而
    修正前刑法第62條規定「對於未發覺之罪自首而受裁判者，
    減輕其刑。但有特別規定者，依其規定。」修正後刑法第62
    條則規定「對於未發覺之罪自首而受裁判者，得減輕其刑。
    但有特別規定者，依其規定。」是有關自首減刑之規定已由
    「必減」修正為「得減」，經比較新舊法結果，以被告行為
    時之修正前刑法較為有利於被告。核被告所為，係犯刑法第
    271條第1項殺人罪。又被告持上開槍枝射擊被害人致死，係
    基於被害人持槍與之發生肢體衝突後，對其現在不法侵害而
    出於正當之防衛，惟行為已屬過當，已如前述，爰依刑法第
    23條但書規定減輕其刑。又按自首係對於未發覺之犯罪，不
    僅指犯罪事實尚未發覺，即犯罪事實雖已發覺而犯罪者為何
    人，偵查機關或人員尚未發覺之情形，亦包括在內。至於自
    首之方法，不限於自行投案，即託人代理自首或向非偵查機
    關請其轉送，亦無不可（最高法院50年台上字第65號判例參
    照）。本件證人即被告之女友王安妮於偵查及原審審理時分
    別證稱：「（問：開槍後，你們如何處理？）我報警，等警
    察來，于男（指被告）就把槍放地上，雙手舉起」（參94年
    相字第1374號相驗卷第45頁反面）；「我男友一過去，對方
    就馬上掏槍、上膛，我大喊救命，說有人拿槍出來，但是沒
    有人理我，我男友就跟他搶槍，就叫我站旁邊一點，叫我趕
    快報警，我當時心理很緊張，我一時忘記報警的電話，我就
    站在門口請萊爾富的店員出來問他手機報的電話幾號，他跟
    我說是110，我也請他幫我報警，但店員也楞在門口，接著
    我就在旁邊看，一直喊救命，但是沒有人理我‧‧‧我發現
    對方倒地‧‧‧甲○○‧‧‧就再叫我趕快去報警、叫救護
    車，因為當時我看到對方倒地時，我嚇了一跳，已經慌了，
    我第2次之所以還報警，是因為我看警察沒有來，第1次的時
    候，店員應該是有幫我報警，因為店員事後有跟我說他有幫
    我報警，店員之所以跟我說，是因為事後警察來了，我對店
    員抱怨，第1次叫他報警他沒有報，但店員跟我說他有幫我
    報警，我當時報警的時候，我有說僑中2街有槍擊案，警察
    問我有無叫救護車，我說還沒有，警察說要幫我叫，我就跟
    甲○○在超商門口等警察、救護車過來，我是用我的手機報
    警的」等語（參原審卷第85頁），核與證人簡義修所述情節
    相符（參94年相字第13 74號相驗卷第15頁），並有報案單1
    紙附卷可稽，證人王安妮雖未向有偵查權之警察機關說明何
    人為犯罪人，然其僅供述在上開現場有槍擊案，顯見警察機
    關接獲報案時僅知悉犯罪事實，尚未發覺被告係犯罪嫌疑人
    。而被告於警方據報到達現場時，亦主動放下槍枝，接受警
    方調查之情，已據證人王安妮證述在卷。準此，被告於警察
    機關接獲證人王安妮報案時既僅知悉犯罪事實，尚未發覺被
    告係犯罪嫌疑人之前，亦由被告主動放下槍枝由警方將其逮
    捕，應認對於未發覺之犯罪而自首，並願意接受裁判，合於
    依修正前刑法第62條前段自首之要件，應依法減輕其刑，並
    就其刑遞減之。
四、原審認本件被告罪證明確，而予論罪科刑，固非無見。惟查
    ，本件被告持槍正當防衛時，竟朝被害人身體頭部擊發，明
    知會使被害人發生死亡之結果，仍有意使其發生，應屬直接
    殺人之犯罪故意，原審認被告所為係間接故意，尚有未合。
    又被告於案發後交予警方之手槍僅含彈匣1個，嗣警方另於
    被害人所騎乘之上開機車置物箱內查獲彈匣1個，有扣押物
    品清單在卷可按，惟原判決事實欄記載被告交予警方之手槍
    含彈匣2個，另記載被害人機車置物箱查獲彈匣2個，均與事
    實不符，另扣案之彈殼1枚是否應予沒收，原判決亦未予說
    明。檢察官循告訴人之請求，上訴意旨認為原審量刑過輕，
    被告迄今未與告訴人達成和解，另原審認定之事實不當等語
    ，指摘原審判決不當，要係對原審量刑以及證據取捨以認定
    事實之職權行使任意指摘，核無理由。被告上訴意旨以伊係
    為保護女友，與被害人搶槍發生扭打，伊緊張槍枝如何擊發
    的，伊不清楚，並非故意殺人等語，亦無理由，惟原判決既
    有上開可議之處，自應由本院將原判決撤銷改判。爰審酌公
    訴人聲請判處被告有期徒刑7年，而被告持槍剝奪人命雖屬
    不該，惟念被告並無任何犯罪前科（有本院被告前案紀錄表
    1件附卷可稽），素行良好，本件係因行車糾紛遭被害人持
    槍糾纏，才在防衛情形下與被害人發生肢體衝突，而於搶得
    上開槍枝後反擊，使被害人死亡，且其在射擊1槍見被害人
    倒地後，即囑由女友王安妮電話報警，而警方到達後，亦隨
    即放下上開槍枝告知警方過程，顯見惡意非重，手法亦非兇
    殘，且自始表示悔意，犯後態度尚佳等一切情狀，認公訴人
    求處有期徒刑7  年實屬過重，而應量處有期徒刑3年。扣案
    之上開義大利TANFOGLIO廠combat型口徑9mm（9×19mm）之
    制式半自動手槍1枝（含彈匣1個，槍枝管制編號：00000000
    00號）、口徑9mm制式子彈3顆（扣案7顆，惟其中4顆已於送
    鑑定時經試射完畢，無庸沒收），係供犯罪所用之物，雖非
    被告所有，惟係違禁物，又警方於被害人所騎機車置物箱查
    扣之彈匣1個，係被害人所持上開手槍之配件，應屬手槍之
    一部分，同屬違禁物，爰均依刑法第38條第1項第1款規定，
    併予宣告沒收。至扣案之彈殼1枚已經擊發，已非違禁物，
    爰不另為宣告沒收，附此敘明。
五、被告經合法傳喚，無正當理由不到庭，爰不待其陳述逕行判
    決。
據上論斷，應依刑事訴訟法第369條第1項前段、第364條、第299
條第1項前段、第371條，刑法第271條第1項、第23條但書、第38
條第1項第1款，修正前刑法第62條前段，判決如主文。
本案經檢察官游明仁到庭執行職務。
中    華    民    國    97    年    1     月    9     日
                  刑事第二十庭  審判長法  官  楊貴雄
                                      法  官  林銓正
                                      法  官  鄧振球
以上正本證明與原本無異。
如不服本判決，應於收受送達後十日內向本院提出上訴書狀，其
未敘述上訴之理由者並得於提起上訴後十日內向本院補提理由書
（均須按他造當事人之人數附繕本）。
                                      書記官  劉有志
中    華    民    國    97    年    1     月    10    日
附錄：本案論罪科刑法條全文
刑法第 271 條第1項：
殺人者，處死刑、無期徒刑或10年以上有期徒刑。


司法院資訊處製作；財團法人民間司法改革基金會備份。
